臺灣高等法院刑事判決　　　　　　　　　　　　　九十三年度上訴字第一三一八號
　　上　訴　人
　　即　自訴人　乙○○
　　被　　　告　丙○○
　　　　　　　　甲○○
右上訴人因自訴被告等誣告等案件，不服臺灣士林地方法院九十二年自字第一二八號
，中華民國九十三年三月三十一日判決，提起上訴，本院判決如左：
    主  文
上訴駁回。
    理  由
一、自訴意旨略以：(一)、1.被告丙○○前於民國九十年間對自訴人提起詐欺自訴，指
    訴自訴人持八十九年度四至六月管理費收據欲向其詐收三個月管理費，涉有詐欺
    犯嫌，並提出一紙自行擬寫之收據為證。該案經臺灣士林地方法院以九十年度自
    字第一號判決判處自訴人無罪在案。查被告丙○○以其自行擬寫之收據據為指訴
    自訴人詐欺之證據，已涉有偽造證據誣告自訴人之犯行。且被告丙○○於該案自
    稱，自訴人向其收取管理費時，明知已繳費，卻與其妻佯為繳費，旋又以找到前
    開已納費用之收據為由，質疑自訴人重複收費意在詐欺，並據以對自訴人提出詐
    欺自訴，故入自訴人於罪之犯意至為明確，顯已成立刑法第一百六十九條之誣告
    罪。2.被告丙○○於上開自訴案件中，復捏造事實稱自訴人於八十九年十一月五
    日下午二十二時許傷害伊而誣指自訴人傷害，查被告丙○○早於八十九年十一月
    二或三日晚間，將自訴人推倒在地並對自訴人之頭部肩部揮二、三拳成傷，被告
    丙○○傷害自訴人之事實，業經臺灣士林地法院以九十年簡上字第一０三號認成
    立傷害罪在案，丙○○竟反誣告自訴人傷害，其故入自訴人於傷害罪之誣告犯行
    至為明確，雖被告丙○○於訴訟中撤回傷害之自訴，惟其捏造事實誣告自訴人傷
    害之犯行不因事後撤回自訴而受影響。3.被告丙○○之手傷，為其於八十九年十
    一月八日持刀與鍊子赴自訴人處欲傷害自訴人時自行造成，當時自訴人在警局，
    不在現場，豈可能造成伊手傷？此有證人張琳慧與毛張錦鸞可以到庭作證。(二)被
    告丙○○於上開傷害誣告案中，為故入自訴人於罪，教唆甲○○於九十年八月二
    十（九日？）日出庭作偽證，捏稱目擊丙○○當日手受傷之經過，故入自訴人於
    罪，被告丙○○成立刑法第二十九條、第一百六十八條之教唆偽證罪。(三)被告丙○○於上開對自訴人自訴詐欺一案中，自承所提出據以自訴詐欺證據之收據是其
    自行擬寫，顯然成立刑法第一百六十五條偽造刑事證據罪。(四)被告甲○○於上開
    傷害案件中，為故入自訴人於罪，竟於九十年八月二十日以證人身分出庭作偽證
    ，捏稱目擊丙○○當日手受傷之經過，故入自訴人於罪，成立刑法第一百六十八
    條之偽證罪。
二、按不得提起自訴而提起者，應諭知不受理判決，且得不經言詞辯論為之，刑事訴
    訟法第三百三十四條、第三百四十三條、第三百零七條分別定有明文；又同一案
    件，經檢察官依第二百二十八條開始偵查者，不得再行自訴。但告訴乃論之罪，
    經犯罪之直接被害人提起自訴者，不在此限；八十九年二月九日修正之刑事訴訟
    法第三百二十三條第一項訂有明文。
三、原審以：1.本件自訴人自訴被告丙○○誣告自訴人詐欺、傷害之右開犯罪事實，
    前經自訴人向臺灣士林地方法院檢察署檢察官提出告訴，有自訴人於九十年八月
    二十日以丙○○、甲○○為被告之告訴狀一紙，附於臺灣士林地方法院檢察署九
    十年度他字第一八七七號偵查卷可稽，並於告訴狀第四頁起，載明：「本人乙○○告丙○○誣告、誹謗、傷害．．．八仙里里長（即甲○○）偽證（作不實之證
    據於九十年八月九日下午四點有庭上錄音為證）：（一）丙○○部分所告不實
    本人沒有屢次重覆向住戶收取管理費。．．．本人只有被他打，沒有他所說的
    用塑膠袋砸他左手無名指受傷。蕭先生手指受傷是拿鐵小刀到我家打我二哥時
    所傷，當晚本人與社區總幹事張錦鸞女士在警局作筆錄，蕭先生被傳訊到警察局
    ，還將手受傷的地方給我與總幹事、警察看。‧‧‧‧另找收費單（詳該告訴
    狀所附附圖一百齡國宅管理維護費繳款簿影本）寫日期誣害我」等語，而向臺灣
    士林地方法院檢察署檢察官提出被告涉犯誣告等罪告訴在案，經原審調閱上開卷
    宗核閱無訛，是檢察官自受理上開告訴狀之時起，即應認已因自訴人上開告訴知
    悉犯罪而開始偵查；其中，關於乙○○告訴丙○○涉犯詐欺罪嫌部分，並經檢察
    官於九十二年四月八日以九十二年度偵字第二九一三號、九十年度偵字第一二一
    ０七號處分不起訴（臺灣士林地方法院檢察署九十年度偵字第一二一０七號卷第
    一二五頁、九十二年度偵字第二九一三號卷第九頁參照）。2.自訴人於臺灣士林
    地方法院檢察署九十年度他字第一八七七號案件告訴丙○○之犯罪事實，係丙○○於原審九十年自字第一號案件誣告乙○○涉犯傷害（即誣指乙○○於八十九年
    十一月五日晚間十時左右，乙○○以放著公文的塑膠袋砸向丙○○，丙○○為防
    止乙○○把手伸出去，結果打到丙○○手指而受傷，臺灣士林地方法院九十年度
    自字第一號卷第六十九頁參照、臺灣士林地方法院檢察署九十年度他字第一八七
    七號卷第四頁、同前偵卷第九十四頁、第一百十八頁、第一百二十三頁、第一百
    四十九頁）、詐欺（即誣指乙○○於八十九年間任百齡國宅主任委員，已先行向
    丙○○收取八十九年一至六月管理費後，又於八十九年四月初某日，持八十九年
    四至六月管理費收據，欲向丙○○詐取八十九年四至六月管理費，臺灣士林地方
    法院檢察署九十年度他字第一八七七號卷第二十五頁反面、第一百零六頁）之犯
    行，業據原審依職權調閱臺灣士林地方法院檢察署九十二年度偵字第二九一三號
    卷（含同署九十年度他字第一八七七號卷）、臺灣士林地方法院九十年度自字第
    一號卷核閱無訛，與自訴人本件自訴被告丙○○誣告之犯罪事實，顯屬同一案件
    。揆諸上開說明，本件自訴人自訴被告丙○○涉犯誣告之犯罪事實，既經檢察官
    開始偵查，且其中丙○○誣告自訴人詐欺取財部分業經檢察官以九十年度偵字第
    一二一０七六號、九十二年度偵字第二九一三號處分不起訴而終結偵查，亦有不
    起訴處分書一紙附於卷內可稽（九十年度偵字第一二一０七號卷第一二五頁參照
    ），自訴人復就同一事實再行自訴，揆諸前引說明，即非法之所許。3.復按，自
    訴狀除記載被告之姓名、性別、年齡、籍貫、職業、住所或居所或其他足資辨別
    之特徵外，只須記載犯罪事實及證據即可，無須記載所犯法條及罪名，此觀刑事
    訴訟法第三百二十條第二項之規定自明。因之，判斷自訴案件之訴之範圍，須探
    求自訴人自訴被告犯罪事實之真意，而為客觀之衡量，法院不受自訴狀所引法條
    及罪名之拘束，最高法院八十三年度台上字第三八五二號判決意旨可資參照。就
    自訴人自訴被告丙○○涉犯刑法第一百六十五條偽造關係他人刑事被告案件之證
    據罪部分，依自訴狀記載之內容而為形式上之觀察，自訴人自訴被告丙○○之犯
    罪事實係被告丙○○於臺灣士林地方法院九十年自字第一號對自訴人自訴詐欺，
    其所提出據以自訴詐欺證據中之收據，是丙○○自行擬寫而偽造之證據（補充自
    訴理由狀第三頁第十一行至第四頁第一行參照），如自訴人指訴犯罪事實屬實，
    則被告丙○○偽造證物犯行，係犯刑法第一百六十九條第二項之準誣告罪；其使
    用偽造之證物送交法院部分，係犯同條第一項之誣告罪。其偽造證據後，復有使
    用偽造證據而實行誣告之行為，則偽造證據之行為應為使用之行為所吸收，而使
    用偽造證據之行為再為誣告行為所吸收，自應僅成立刑法第一百六十九條第一項
    之誣告罪（最高法院三十年上字第一九四號判例意旨參照），即仍與前開經檢察
    官開始偵查，且已處分不起訴部分具有實質上一罪之關係，依前揭說明，仍不得
    再為自訴。況按刑法第一百六十五條所規定偽造關係他人刑事被告案件之證據犯
    罪，其所侵害之法益為國家之搜索權及審判權，個人尚非因犯罪而直接被害之人
    ，依法亦不得提起自訴（最高法院二十六年上字第一一二一號判例要旨亦可參照
    ），即便依自訴人所認，被告係犯刑法第一百六十五條之犯行，則因自訴人並非
    犯罪被害人，依前引最高法院判例意旨，其仍不得提起自訴。4.另自訴人以丙○○同一犯罪事實，自訴被告丙○○涉犯妨害名譽罪嫌部分（自訴狀第一頁），按
    刑法第一百六十九條之誣告罪刑，原較第三百十條第一項暨第三百十三條所定妨
    害名譽信用之罪刑為重，而誣告行為對於被誣告人之名譽信用，亦大都有所妨害
    ，故誣告罪之內容，已將妨害名譽及信用之犯罪吸收在內，行為人之誣告行為，
    即使具妨害被誣告人名譽信用之情形，仍應論以誣告罪名，並無適用刑法第三百
    十條第一項或第三百十三條論科之餘地，最高法院二十六年滬上字第二號判例意
    旨可資參照，自訴人自訴丙○○所涉之妨害名譽罪嫌，與前開已不得自訴之誣告
    罪嫌具有實質上一罪之關係，此部分自訴仍非法之所許。5.自訴人自訴被告甲○○偽證罪（即甲○○於臺灣士林地方法院九十年度自字第一號案件九十年八月九
    日審理期日依法具結而為虛偽陳述），及被告丙○○教唆甲○○前開偽證犯行之
    犯罪事實部分，按於他人刑事被告案內為證人、鑑定人、通譯之人，在審判或偵
    查時，依法具結而為虛偽之陳述，固足使採證錯誤，判斷失平，致司法喪失威信
    ，然此種虛偽之陳述，在他人是否因此被害，尚繫於執行審判或偵查職務之公務
    員採信其陳述與否而定，並非因偽證行為直接或同時受有損害，即與刑事訴訟法
    第三百十九條第一項所稱之被害人並不相當，亦不得提起自訴。又按刑法第一百
    六十五條所規定偽造關係他人刑事被告案件之證據犯罪，其所侵害之法益為國家
    之搜索權及審判權，個人尚非因犯罪而直接被害之人，依法亦不得提起自訴（最
    高法院二十六年上字第一一二一號判例要旨亦可參照）。自訴人自訴被告丙○○
    教唆偽證及被告甲○○偽證部分，係針對侵害國家審判權之犯罪，揆諸前揭最高
    法院判例要旨，自訴人既非犯罪被害人，應不得提起自訴。6.末按，自訴程序是
    否合法，係以提起自訴時之法律規定為準；其提起時苟為法律所准許者，即屬合
    法之自訴，縱嗣後法律修正，對自訴權另設限制，其合法性亦不因之而受影響。
    又刑事訴訟法施行法第二條：「修正刑事訴訟法施行前，已經開始偵查或審判之
    案件，除有特別規定外，其以後之訴訟程序，應依修正刑事訴訟法終結之」，僅
    係規定修正後之訴訟程序，原則上應依修正刑事訴訟法之規定進行，而非否定修
    正前依舊法所為訴訟程序之效力（最高法院九十年度台非字第一一八號判決意旨
    參照）。本件自訴人係於九十二年七月八日提起本件自訴，此有收狀戳記足參，
    其固未依修正後刑事訴訟法第三百十九條委任律師行之，揆諸前引說明，尚不得
    以自訴人未委任律師即認自訴不合法。惟自訴人自訴被告上開犯罪事實，既均屬
    不得自訴而仍提起，揆諸首揭說明，應不經言詞辯論，諭知不受理判決。
四、自訴人上訴意旨略以：(一)被告甲○○涉及偽證部分，因其證詞前後矛盾，且欺騙
    欲與自訴人和解，自訴人雖撤回告訴，但仍無解其偽證之事實；又該偽證部分，
    台灣高等法院檢察署再議處分書指明，自訴人於原偵查中並未申告，檢察官亦未
    就該部分為不起訴處分（台灣高等法院檢察署九十年度議字第三六二八號）。(二)
    被告丙○○傷害自訴人多次，且憑空捏造事實誣告自訴人、教唆偽證及以不真實
    證據害人，居然能高枕無憂云云。
五、惟查，所謂「犯罪被害人」，係指因犯罪致其法益直接受侵害之人而言。法益因
    受侵害法益性質之不同，得分為個人法益、社會法益及國家法益三種，侵害個人
    法益之犯罪，其個人為因犯罪直接受有損害之人，自得依法提起自訴，固不待言
    ，惟侵害國家或社會法益之犯罪，其被害者為國家或社會，至於個人可否同時為
    被害人，須視受侵害法益之性質而定，若所觸犯之法益，目的僅在維護國家或社
    會法益，個人縱亦受有損害，亦僅係間接受損害，直接被害者仍為國家或社會，
    而非私人，是個人即非屬刑事訴訟法第三百十九條第一項所稱之「犯罪被害人」
    ，自不得提起自訴。刑事訴訟法第三百十九條所定得提起自訴之人，係限於因犯
    罪而直接被害之人，必其人之法益由於犯罪行為直接所加害，若須待乎他人之另
    一行為而其人始受損害者，即非因犯罪直接所受之損害，不得提起自訴。至個人
    與國家或社會，因犯罪而同時被害者，該被害之個人，固亦得提起自訴，但所謂
    同時被害，自須個人之被害與國家或社會之被害由於同一之犯罪行為所致，若犯
    罪行為雖足加國家或社會以損害，而個人之受害與否，尚須視他人之行為而定者
    ，即不能謂係同時被害，仍難認其有提起自訴之權。刑法上之誣告罪，得由被誣
    告人提起自訴，係以誣告行為一經實施，既足使國家司法上之審判權或偵查權妄
    為開始，而同時又至少必使被誣告者受有名譽上之損害，縱使審判或偵查結果不
    能達到誣告者欲使其受懲戒處分或刑事處分之目的，而被誣告人在名義上已一度
    成為行政上或刑事上之被告，其所受名譽之損害，自係誣告行為直接且同時所加
    害。至於他人刑事被告案內為證人、鑑定人、通譯之人，在審判或偵查時，依法
    具結而為虛偽之陳述，固足使採證錯誤，判斷失平，致司法喪失威信，然此種虛
    偽之陳述，在他人是否因此被害，尚繫於執行審判或偵查職務之公務員採信其陳
    述與否而定，並非因偽證行為直接或同時受有損害，即與刑事訴訟法第三百十一
    條所稱之被害人並不相當，其無提起自訴之權，自不待言（最高法院二十九年渝
    上字第八九三號判例參照）。本件自訴人雖可提起誣告之自訴，惟按同一案件，
    經檢察官依第二百二十八條開始偵查者，不得再行自訴，自訴人自訴被告丙○○
    誣告自訴人詐欺、傷害之右開犯罪事實，前經自訴人向臺灣士林地方法院檢察署
    檢察官提出告訴，有自訴人於九十年八月二十日以丙○○、甲○○為被告之告訴
    狀一紙，附於臺灣士林地方法院檢察署九十年度他字第一八七七號偵查卷可稽，
    是檢察官自受理上開告訴狀之時起，即應認已因自訴人上開告訴知悉犯罪而開始
    偵查；其中，關於乙○○告訴丙○○誣告乙○○涉犯詐欺罪嫌部分，並經檢察官
    於九十二年四月八日以九十二年度偵字第二九一三號、九十年度偵字第一二一０
    七號處分不起訴；另自訴人所指被告丙○○涉犯刑法第一百六十五條之偽造證據
    部分，依自訴狀記載之內容而為形式上之觀察，自訴人自訴被告丙○○之犯罪事
    實係被告丙○○於臺灣士林地方法院九十年自字第一號對自訴人自訴詐欺，其所
    提出據以自訴詐欺證據中之收據，是丙○○自行擬寫而偽造之證據（補充自訴理
    由狀第三頁第十一行至第四頁第一行參照），如自訴人指訴犯罪事實屬實，則被
    告丙○○偽造證物犯行，係犯刑法第一百六十九條第二項之準誣告罪；其使用偽
    造之證物送交法院部分，係犯同條第一項之誣告罪。其偽造證據後，復有使用偽
    造證據而實行誣告之行為，則偽造證據之行為應為使用之行為所吸收，而使用偽
    造證據之行為再為誣告行為所吸收，自應僅成立刑法第一百六十九條第一項之誣
    告罪（最高法院三十年上字第一九四號判例意旨參照），即仍與前開經檢察官開
    始偵查，且已處分不起訴部分具有實質上一罪之關係，依前揭說明，仍不得再為
    自訴。況按刑法第一百六十五條所規定偽造關係他人刑事被告案件之證據犯罪，
    其所侵害之法益為國家之搜索權及審判權，個人尚非因犯罪而直接被害之人，依
    法亦不得提起自訴（最高法院二十六年上字第一一二一號判例要旨亦可參照），
    即便依自訴人所認，被告係犯刑法第一百六十五條之犯行，則因自訴人並非犯罪
    被害人，依前引最高法院判例意旨，其仍不得提起自訴。另自訴人以丙○○同一
    犯罪事實，自訴被告丙○○涉犯妨害名譽罪嫌部分（自訴狀第一頁），按刑法第
    一百六十九條之誣告罪刑，原較第三百十條第一項暨第三百十三條所定妨害名譽
    信用之罪刑為重，而誣告行為對於被誣告人之名譽信用，亦大都有所妨害，故誣
    告罪之內容，已將妨害名譽及信用之犯罪吸收在內，行為人之誣告行為，即使具
    妨害被誣告人名譽信用之情形，仍應論以誣告罪名，並無適用刑法第三百十條第
    一項或第三百十三條論科之餘地，最高法院二十六年滬上字第二號判例意旨可資
    參照，自訴人自訴丙○○所涉之妨害名譽罪嫌，與前開已不得自訴之誣告罪嫌具
    有實質上一罪之關係，此部分自訴仍非法之所許。是以自訴人自不得以被告丙○○誣告、偽造刑事證據、妨害名譽之同一事實再行自訴。至自訴人指稱被告丙○○涉犯教唆偽證、被告甲○○涉犯偽證罪部分，即便自訴人於前開偵查案件中未
    為告訴，檢察官亦未對之為不起訴處分，惟因自訴人並非偽證罪之直接被害人，
    與刑事訴訟法第三百十九條第一項所稱之被害人並不相當，已如前所述，因之亦
    不得提起自訴（告訴或告發則無此限制，附此敘明）。
六、原審就上開不得自訴之理由已詳為敘明，因之為自訴不受理之判決，核無不當。
    自訴人上訴指摘原判決不當，為無理由，應予駁回，並不經言詞辯論為之。
據上論斷，依刑事訴訟法第三百六十八條、 第三百七十二條，判決如主文。
中　　　華　　　民　　　國　　九十三　　年　　　七　　　月　　　五　　　日
                            臺灣高等法院刑事第二十一庭
                                審判長法  官  葉　騰　瑞
                                      法  官  莊　明　彰
                                      法  官  劉　壽　嵩
右正本證明與原本無異。
如不服本判決，應於收受送達後十日內向本院提出上訴書狀，其未敘述上訴之理由者
並得於提起上訴後十日內向本院補提理由書（均須按他造當事人之人數附繕本）。
                                      書記官  廖　婷　璇
中　　　華　　　民　　　國　　九十三　　年　　　七　　　月　　　六　　　日
